最　高　行　政　法　院　裁　定　　　　　　　　　九十一年度裁字第一四四○號
　　原　　　告　午 ○ ○
　　　　　　　　Ｄ ○ ○
　　　　　　　　Ｉ ○ ○
　　　　　　　　宇 ○ ○
　　　　　　　　地 ○ ○
　　　　　　　　戌○○○
　　　　　　　　Ｐ ○ ○
　　　　　　　　Ｇ ○ ○
　　　　　　　　Ｍ○○○
　　　　　　　　戊 ○ ○
　　　　　　　　Ｆ ○ ○
　　　　　　　　卯 ○ ○
　　　　　　　　巳 ○ ○
　　　　　　　　未 ○ ○
　　　　　　　　天　　○
　　　　　　　　Ｅ ○ ○
　　　　　　　　黃 ○ ○
　　　　　　　　己 ○ ○
　　　　　　　　申○○○
　　　　　　　　辰 ○ ○
　　　　　　　　Ｑ○○○
　　　　　　　　Ｋ○○○
　　　　　　　　庚○○○
　　　　　　　　宙 ○ ○
　　　　　　　　Ｃ ○ ○
　　　　　　　　乙 ○ ○
　　　　　　　　Ｂ ○ ○
　　　　　　　　Ｊ○○○
　　　　　　　　Ａ ○ ○
　　　　　　　　Ｎ ○ ○
　　　　　　　　Ｏ ○ ○
　　　　　　　　Ｈ○○○
　　　　　　　　甲 ○ ○
　　　　　　　　玄 ○ ○
　　　　　　　　癸○○○
　　　　　　　　丙○○○
　　　　　　　　子 ○ ○
　　　　　　　　曾池惠珠
　　　　　　　　寅 ○ ○
　　　　　　　　壬 ○ ○
　　　　　　　　Ｌ ○ ○
　　　　　　　　丑 ○ ○
　　　　　　　　亥 ○ ○
　　　　　　　　丁 ○ ○
　　右四十四人
　　訴訟代理人　酉　　○
　　　　　　　　辛 ○ ○
　　被　　　告　臺北縣政府
　　代　表　人　蘇貞昌
右當事人間因重測事件，原告不服內政部中華民國八十九年四月六日台八九內訴字第
八九○三○五七號再訴願決定，提起行政訴訟。本院裁定如左︰
　　主  文
原告之訴駁回。
訴訟費用由原告負擔。
　　理  由
關於原告Ｐ○○、癸○○○、甲○○、丙○○○部分：
按行政訴訟法修正前，提起行政訴訟，須以經過合法之訴願及再訴願程序，為其前提
要件，其未經過訴願、再訴願程序，遽行提起行政訴訟，自非法之所許，此觀民國八
十七年十月二十八日修正公布，八十九年七月一日施行前之行政訴訟法第一條第一項
規定自明。本件原告癸○○○、甲○○、丙○○○與同案原告午○○等人不服被告八
十年三月三十一日地籍圖重測土地標示變更結果通知書提起訴願，經臺灣省政府八十
九年一月八九府訴一字第一二○○六六號訴願決定駁回後（訴願決定誤渠等亦對被告
八十四年四月一日八四八四北府地一字第一○九六九四號函訴願，而併為訴願決定駁
回），未與同案原告午○○等人共同提起再訴願，而於該再訴願經內政部八十九年四
月六日台（八九）內訴字第八九○三○五七號再訴願決定駁回後，始與午○○等人共
同提起本件行政訴訟。另原告Ｐ○○則未經訴願、再訴願即併行提起本件訴訟，揆諸
首揭說明，渠等起訴難認為合法，應予駁回。
關於其餘原告部分：
按「重新實施地籍測量時，土地所有權人應於地政機關通知之限期內，自行設立界標
並到場指界，逾期不設立界標或到場指界者，得依左列順序逕行施測：一、鄰地界址
。二、現使用人之指界。三、參照舊地籍圖。四、地方習慣。（第二項）土地所有權
人因設立界標或到場指界發生界址爭議時，準用第五十九條第二項規定處理之。」「
重新實施地籍測量之結果，應予公告，其期間為三十日。（第二項）土地所有權人認
為前項測量結果有錯誤，除未依前條之規定設立界標或到場指界者外，得於公告期間
內，向該管地政機關繳納複丈費，聲請複丈。經複丈者，不得再聲請複丈。（第三項
）逾公告期間未經聲請複丈，或複丈結果無誤或經更正者，地政機關應即據以辦理土
地標示變更登記。」重測時土地法第四十六條之二、第四十六條之三定有明文。是對
重測結果有爭執者，應依上述規定程序為之，未對公告之重測結果聲請複丈者，該重
測結果即告確定，不得再依訴願、再訴願、行政訴訟程序提起行政救濟。查坐落臺北
縣永和市○○段潭墘小段八四之三地號、八四之一六地號（重測後為同市○○段二三
、六地號）土地二筆，位屬八十年度臺北縣永和市地籍圖重測區範圍內，於地籍調查
時，依土地法第四十六條之一至之三規定，經臺北縣中和地政事務所（下稱中和地政
所）通知土地權利人到場指界認章，供內政部土地測量局據以依其指界辦理測量後，
由被告以八十年三月二十八日八十府地一字第八九四三七號函公告重測成果，並送達
重測土地標示變更結果通知書通知土地所有權人。原告李陳玉燕以代表人名義於八十
四年二十六日公告期間以重測界椿有誤，致重測後系爭安樂段二三地號土地面積由重
測前之二、五三五平方公尺，減少為二、四○八．○五平方公尺；同段六地號土地面
積由重測前之七平方公尺，減少為一．五三平方公尺，合計減少一三二．四二平方公
尺（折合四○．○五坪）；而毗鄰同段二○地號土地面積由重測前之二、二八六平方
公尺，增加為二、三五○．二八平方公尺，增加六四．二八平方公尺（折合一九．四
四坪）；二一地號土地面積由重測前之三一三平方公尺，增加為三四五．五六平方公
尺，增加三二、五六平方公尺（折合九．八五坪）為由，提出書面陳情。經被告八十
年五月七日八十北府地一字第一○六七四○號函轉中和地政所查辦。該所乃暫緩辦理
系爭土地重測標示變更登記於新土地登記簿之標示部，並暫以舊登記簿轉載（並特別
註記以資識別）。案經中和地政所會同前臺灣省政府地政處土地測量局檢測結果無誤
，即於八十一年三月三日以八一北中登字一二○七三號，以原公告重測成果辦理該地
號標示變更登記，並同時刪除土地登記簿原特別註記部分。嗣因毗鄰同段二○地號土
地上建物拆除向中和地政所申請土地鑑界，始發現現場圍牆略有折點，並非成一直線
，致該地籍調查表略圖點位之註記坵形與實地略有不符。經被告以八十三年二月二十
三日八三北府地一字第四九九八六號函請臺灣省政府地政處核示，該處以八十三年三
月四日八三地一字第一一三五六號函復：「．．．安樂段二○與二三地號間界址，既
經貴府查明，地籍調查表略圖之坵形與實地不符，因地籍調查員作業疏忽所致，並不
影響土地所有權人指界之本意，本處同意貴府來函說明二所擬，參該照本處八十一年
二月十三日八一地一字第四四六九五號函釋意旨（按該函釋意旨為：「說明：．．．
二、．．．永安段一四三○號土地地籍調查表．．．之坵形與實地不符，係地籍調查
員作業疏忽所致，並不影響土地所有權人指界之結果，臺南市政府應依地籍調查表所
載『界標類別及代表號』及『界址位置』，逕行辦理地籍調查表略圖之補正．．．免
由土地所有權人認定蓋章。」等語）逕行辦理地籍調查表略圖之補正，免由土地權利
人認定蓋章；至地籍調查表補正後，地籍圖重測結果之更正，請依本處八十三年三月
二日八三地一字第一一九四○號函規定辦理。」等語。中和地政所乃依上函，逕行補
正地籍調查表，免由土地權利人認定蓋章，並送請前臺灣省政府地政處土地測量局檢
測，該局以八十三年十二月三十日八三地測一字第二六四一六號函檢送更正後成果予
該所。該所為免影響該地號重測公告後始取得所有權之訴外人黃玉枝等人，遂以八十
四年三月三日八四北縣中地二字第二一八○號函訴外人黃玉枝等現土地所有權人擬辦
理更正之面積等。中和地政所因本案地籍圖重測土地標示變更登記完竣後，發現重測
成果有誤，且系爭土地部分共有人已移轉登記予第三人，如何辦理更正登記，乃以八
十四年三月二十七日八四北縣中地二字第二九七九號函報請被告核示。經被告以八十
四年四月八日八四北府地一字第一一○七九六號函復略以：類似案業經台灣省政府地
政處核示中，宜俟內政部核復後再行辦理等語。中和地政所遂以八十四年五月五日八
四北縣中地二字第四一二八號函復知原告本案辦理情形。爾後被告轉內政部八十四年
十一月三日台（八四）內地字第八四一五一七八號函示略以類似更正案，得以依土地
法第六十九條等相關規定辦理更正等語，中和地政所遂依土地法第四十六條之一至四
十六條之三執行要點第二十七（前二十八）點等相關規定辦理本案更正，並以八十八
年十月十二日八八北縣中地一字第一二九二八號函通知權利人。原告不服不服被告八
十年三月三十一日所發地籍圖重測土地標示變更結果通知書及中和地政所八十四年三
月三日北縣中地二字第二一八○號函、八十四年五月五日北縣中地二字第四一二八號
函，向臺灣省政府提起訴願，請求恢復重測前面積，經該府以八十四年十二月十四日
府訴一字第六三六二七號訴願決定駁回（以抗告人實係不服被告八十四年四月八日北
府地一字第一一○七九六號函為決定），抗告人復向內政部提起再訴願，該部八十五
年四月三十日台八五內訴字第八五○一八二二號再訴願決定，以臺灣省政府未就原告
不服部分做成決定而撤銷訴願決定。嗣臺灣省政府以八十九年一月七日八九府訴一字
第一二○○六六號就被告八十年三月三十一日所發地籍圖重測土地標示變更結果通知
書部分為訴願駁回之決定（訴願決定誤渠等亦對被告八十四年四月一日八四八四北府
地一字第一○九六九四號函訴願，而併為訴願決定駁回，該部分未經再訴願及提起行
政訴訟），原告不服，循序提起行政訴訟。（中和地政所八十四年三月三日北縣中地
二字第二一八○號函、八十四年五月五日北縣中地二字第四一二八號函部分，臺灣省
政府以八十九年二月十八日八九府一字第○○三一三八號移由被告處理，被告以八十
九年十月十三日八九北府訴決字第○六四一○七號訴願決定：「一、八十四年三月三
日北縣中地二字第二一八○號函部分為訴願駁回。二、八十四年五月五日北縣中地二
字第四一二八號函部分訴願不受理。」原告提起行政訴訟，為臺北高等行政法院八十
九年度判字第三二五三號裁定駁回，原告復提起抗告，由本院另為裁判，附此敘明）
查系爭土地重測時由土地所有權人指界，被告乃依指界結果辦理重測，並以八十年三
月二十八日北府地一字第八九四三七號辦理重測成果公告及於八十年三月三十一日將
地籍圖重測土地標示變更結果通知書通知原告，原告李陳玉燕雖以代表人名義於八十
四年二十六日公告期間提出陳情，惟未申請異議複丈，揆諸前開規定，重測結果已告
確定。原告於八十四年間始就被告八十年三月三十一日通知書提起訴願，該通知書係
將重測結果土地標示變更內容通知原告，實係重測結果依法定方式（公告）公布以外
，被告所加送達方式，原告對該通知不服，實係對重測結果之處分為訴願。而重測結
果早於公告期滿，土地所有權人未聲請複丈時已告確定，原告對該重測結果提起訴願
、再訴願及行政訴訟，顯非合法，應予駁回。
據上論結，本件原告之訴為不合法，爰依行政訴訟法施行法第二條、行政訴訟法第一
百零七條第一項第十款、第一百零四條、民事訴訟法第九十五條、第七十八條、第八
十五條第一項前段，裁定如主文。
中　　華　　民　　國　　九十一　　　年　　  十二　　　月　　  六　　　　日
                    最 高 行 政 法 院  第 一 庭
                                審 判 長 法  官　　　黃　綠　星
                                         法  官      高  啟  燦
                                         法  官　　　蔡　進　田
                                         法  官　　　黃　璽　君
                                         法  官　　　廖　宏　明
右  正  本  證  明  與  原  本  無  異
　　　　　　　　　　　　　　　　　　　　 法院書記官　邱  彰  德
中　　華　　民　　國　　九十一　　　年　　　十二　　　月　　　九　　　　日
